【裁判字號】    96,消上,1
【裁判日期】    970829
【裁判案由】    損害賠償
【裁判全文】
臺灣高等法院高雄分院民事判決           96年度消上字第1號
上訴人即附  尚光建設企業股份有限公司
帶被上訴人
法定代理人  酉○○
訴訟代理人  周村來律師
            周元培律師
被上訴人即
附帶上訴人  宙○○
訴訟代理人  地○○
被上訴人即
附帶上訴人  玄○○
            午○○
訴訟代理人  壬○○
被上訴人即
附帶上訴人  庚○○○
被上訴人    申○○
兼上1 人
訴訟代理人  未○○
被上訴人    亥○○
            宇○○
            乙○○
上列2 人共同
訴訟代理人  辰○○    住同上
被上訴人    丑○○    住同上址4樓之2
            己○○○  住同上址6樓之2
            巳○○    住同上址7樓之2
            卯○○    住同上址8樓之1
上列4 人共同
訴訟代理人  癸○○    住同上
被上訴人    戌○○    住同上址8樓之2
            寅○○    住同上址9樓之1
兼上列2 人共同
訴訟代理人  辛○○    住同上址10樓之1
被上訴人    丙○○    住同上址11樓之1
            子○○    住同上址11樓之2
            丁○○    住同上址7樓之1
            黃○○    住同上址12樓之1
上列2 人共同
訴訟代理人  甲○○    住同上
上列當事人間因請求損害賠償事件，對於民國95年12月22日臺灣
高雄地方法院92年度消字第1 號第一審判決提起上訴及附帶上訴
，本院於97年8月19日辯論終結，茲判決如下：
    主  文
原判決關於命上訴人給付超過附表三所示金額部分，及該部分假
執行之宣告，暨訴訟費用之裁判均廢棄。
上開廢棄部分，被上訴人在第一審之訴及其假執行之聲請均駁回
。
其餘上訴駁回。
附帶上訴駁回。
第一、二審訴訟費用由上訴人負擔十分之六，餘由被上訴人負擔
。
附帶上訴費用由附帶上訴人負擔。
    事實及理由
一、被上訴人亥○○、宇○○、乙○○、丙○○、子○○未於言
    詞辯論期日到場，核無民事訴訟法第386 條各款所列情形，
    爰依上訴人聲請，由其一造辯論而為判決，先予敘明。
二、被上訴人起訴主張：上訴人於民國84年9 月4 日就坐落高雄
    市○○區○○段第613 地號土地，取得84年高市工建築字第
    01252 號建築執照，興建地下1 層地上13層之門牌號碼高雄
    市鹽埕區○○○路60號七賢大亨大樓（下稱系爭大樓），並
    於88年5 月12日竣工，取得使用執照，被上訴人分別向上訴
    人購得系爭大樓之房屋並陸續進住。詎料89、90年間，系爭
    大樓地下室即出現連續壁滲水、鋼筋銹蝕裸露、銹水流出及
    連續壁原始施工壁體凹凸不平等現象，經系爭大樓管理委員
    會先後於90年4 月及91年10月間，委請高雄市土木技師公會
    、高雄市結構工程工業技師公會對系爭大樓地下室進行混凝
    土氯離子含量分析測試，顯示混凝土中水溶性氯離子含量，
    均大於CNS 3090混凝土中最大水溶性氯離子含量鋼筋混凝土
    應小於0.3 公斤/ 立方公尺之規定，顯見系爭大樓乃通稱之
    「海砂屋」，並經高雄市稅捐稽徵處據以將系爭大樓列為減
    免房屋稅捐大樓。而「海砂屋」會加速混凝土之風化進行，
    並腐蝕鋼筋，造成房屋結構之損害，故系爭大樓地下室即有
    結構安全上之危險，及危害被上訴人生命財產安全之虞，而
    未具備應有之價值、效用及品質，為有瑕疵。上訴人為系爭
    大樓之起造人，就地下室因混凝土中水溶性氯離子含量過高
    ，造成連續壁壁體面凹凸不平、滲水、鋼筋銹蝕裸露等，影
    響結構安全，亦具有消費者保護法第7 條所稱「商品安全上
    之危險」。被上訴人因上開瑕疵所受損害為如附表一所列，
    計新台幣（下同）597 萬8328元，上訴人應依消費者保護法
    第7 條、第51條及民法第216 條之規定，或民法第354 條、
    第360 條之規定，賠償被上訴人所受損害。爰依被上訴人就
    系爭大樓之應有部分比例計算，及依消費者保護法第51條賠
    償一倍懲罰性賠償金之規定，請求上訴人各給付被上訴人如
    附表二所列各項金額，及自92年5 月10日起訴狀繕本送達翌
    日起至清償日止，按年息百分之5 計算之法定遲延利息，暨
    陳明願供擔保聲請准予宣告假執行。
三、上訴人則以：(一)系爭大樓建築所需用之混凝土，均係向訴外
    人台灣水泥股份有限公司（下稱台泥公司）購買，當時經檢
    測符合國家標準，並送工務局核備，為有合法正當來源，自
    非海砂屋，且系爭大樓自興建至完工，均依法定程序，工務
    局亦依建築法規就建物之材料、工法審核合格，發給建造執
    照及使用執照，足認已符合當時之專業水準；(二)高雄市土木
    技師公會及高雄市結構工程工業技師公會之鑑定報告，固認
    系爭大樓地下室混凝土氯離子含量偏高，然其所為氯離子含
    量測試，均僅分別針對地下室單點採樣（高雄市土木技師公
    會採樣3 點、高雄市結構工程工業技師公會採樣2 點），是
    否足以反應整個地下室之氯離子平均含量已非無疑。縱其鑑
    定氯離子含量之結果屬實，惟其均明確表示系爭大樓因鄰近
    高雄港區，地下室深層水已鹽化，地下室混凝土之所以氯離
    子含量偏高，係受海水潮汐影響等語，自屬不可抗力，而非
    可歸責於上訴人興建時所提供之材料或施工方法之瑕疵。又
    高雄市土木技師公會鑑定報告指稱「混凝土整體強度合格」
    ，高雄市結構工程工業技師公會之鑑定報告亦明確表示「地
    下室氯離子含量對混凝土尚不致於腐蝕，應屬合格之範圍」
    ，足見地下室之氯離子含量縱有高於國家標準值之情況，並
    未對混凝土強度造成影響，未致建物安全或衛生上之危險；
    (三)被上訴人所指系爭大樓瑕疵本身所致之損害，性質上均屬
    「純粹經濟上損失」，自不得本於消保法第7 條規定為請求
    。又上訴人買賣系爭房屋，從未以廣告或其他手法保證絕無
    漏水情事，亦未刻意隱瞞，無民法第360 條出賣人所出賣之
    物缺少其所保證之品質或故意不告知物之瑕疵情事，被上訴
    人亦不得據該規定請求損害賠償；(四)否認被上訴人主張受有
    附表一所示之損害，或與所指之瑕疵相關等語，資為抗辯。
四、原審判決上訴人應給付被上訴人各如附表三所示之金額，並
    加計法定遲延利息，及為附條件准、免假執行之宣告，而駁
    回被上訴人其餘之訴及假執行之聲請。上訴人及附帶上訴人
    對於原審判決不利部分，分別聲明不服，上訴人求為判決：
    (一)原判決關於命上訴人給付部分廢棄，(二)上開廢棄部分，被
    上訴人在第一審之訴及假執行之聲請均駁回；附帶上訴人求
    為判決：(一)原判決不利附帶上訴人部分廢棄，(二)上開廢棄部
    分，附帶被上訴人應再給付宙○○、玄○○、庚○○○各23
    萬5527元本息，再給付陳秀英23萬9325元本息。附帶被上訴
    人及被上訴人均求為判決：上訴駁回。
五、被上訴人主張系爭大樓於88年5 月12日完工取得使用執照，
    被上訴人分別向上訴人購買取得區分所有權，90年間因大樓
    地下室出現連續壁滲水現象，大樓管理委員會乃於90年4 月
    委由高雄市土木技師公會為損害及修復之鑑定，及91年11月
    間，因地下室連續壁滲水、鋼筋銹蝕裸露、銹水流出、連續
    壁原始施工壁體凹凸不平等現象，由管委會委託高雄市結構
    工程工業技師公會，進行地下室外壁損害原因研判、安全評
    估及修復費用評估，均認為依據地下室混凝土氯離子含量測
    試報告，顯示水溶性氯離子含量，均大於CNS3090 混凝土中
    最大水溶性氯離子含量鋼筋混凝土應小於0.3 （kg /m3）之
    規定，而高雄市稅捐稽徵處依據上開鑑定報告，認已符合財
    政部88年元月30日台財稅第881898071 號函有關海砂屋減免
    之認定標準，准依房屋稅條例第15條第2 項第4 款規定溯及
    90年4 月起，減半徵收系爭大樓23戶房屋稅等事實，為兩造
    所不爭執，並有系爭大樓使用執照、建物登記謄本20件、高
    雄市土木技師公會鑑定報告書、高雄市結構工程工業技師公
    會鑑定報告書、高雄市稅捐稽徵處函在卷可憑，堪認被上訴
    人此部分之主張屬實，足以採信。惟上訴人則另以前揭情詞
    置辯，是兩造所爭執者為：(一)系爭大樓是否屬於「海砂屋」
    ，及其地下室混凝土氯離子含量高於國家標準值0.3 （kg/
    m3），是否因上訴人使用建材不當所致？(二)系爭大樓地下室
    連續壁滲水、鋼筋銹蝕裸露、銹水流出、連續壁原始施工壁
    體凹凸不平等現象，是否構成消費者保護法第7 條所稱「商
    品安全上之危險」，或民法第354 條、第360 條之物之瑕疵
    ？(三)被上訴人主張受有如附表一所示之損害，是否有理由？
    上訴人應賠償之金額為何？茲就兩造爭點論述如下。
六、關於系爭大樓是否屬於「海砂屋」，及其地下室混凝土氯離
    子含量高於國家標準值0.3 （kg /m3），是否因上訴人使用
    建材不當所致之爭點。
  (一)高雄市稅捐稽徵處92年2 月27日函，依據上開鑑定報告，固
    認系爭大樓已符合財政部88年1 月30日台財稅第881898071
    號函有關海砂屋減免之認定標準，准依房屋稅條例第15條第
    2 項第4 款規定，溯及自90年4 月起減半徵收系爭大樓23戶
    房屋稅（本院卷(一)240 至241 頁），惟於同年12月4 日函覆
    上訴人時，則稱：上開92年2 月27日函文述及海砂屋，係因
    引用財政部解釋令時，予以全文抄錄所誤，本處並無認定海
    砂屋之權責等語（本院卷(二)第8 至9 頁），即系爭大樓僅因
    地下室混凝土氯離子含量過高，達到「海砂屋」減免房屋稅
    之標準，經稅捐機關核准減免房屋稅，並未經認定為「海砂
    屋」。
  (二)再者，按之86年8 月25日發布之「台北市高氯離子混凝土建
    築物善後處理辦法」第2 條規定，本辦法所稱高氯離子混凝
    土建築物，係指建築物之混凝土，經台北市政府認可之鑑定
    機關辦理鑑定，其氯離子含量超過設計環境條件下之國家標
    準值，「認定必須加勁補強、防蝕處理或拆除重建者」；第
    4 條前段規定，本辦法所稱之建築物，僅限自民間興建於84
    年1 月23日前已申報勘驗部分之建築物（本院卷(一)第231 頁
    ），系爭大樓並無符合各該規定之情事。而據高雄市政府工
    務局97年4 月21日函覆本院稱：本局依據內政部83年9 月15
    日台（83）內營字第8388381 號函檢送之研商「建立防杜使
    用未經處理海砂管制體系及其善後處理有關事宜」會議紀錄
    ，為加強建築物設計人於相關工程圖樣及說明書內標示建築
    用砂規格、品質、數量及其施工規範，自83年12月1 日起掛
    號申請建造執照案件，其用砂應符合CNS3 090預伴混凝土、
    CNS1240 混凝土粒料及CNS13407細粒料中水溶性氯離子含量
    試驗法；系爭建築物領有本局核發84工建築字第01252 號建
    造執照及88年高市工建築使字第00596 號使用執照等語（本
    院卷(二)第157 頁），系爭大樓係於83年12月以後始申請建造
    執照，其建築用砂規格、品質、數量及其施工規範，均應受
    上開CNS 標準之規範，復已於88年間取得使用執照，堪認已
    通過審核。被上訴人復未提出其他認定系爭大樓為「海砂屋
    」之證明，堪認系爭大樓並未經任何主管機關認定係屬「海
    砂屋」。
  (三)又按之被上訴人所提出「工安及環保之重要性」摘錄文中，
    關於海砂屋之陳述，謂海砂屋問題之發生，係因建築物使用
    到海砂，當中所含過量之氯離子會導致鋼筋被腐蝕，進而造
    成建築物之水泥剝落（本院卷(二)第38頁）。據證人天○○稱
    ：上訴人興建系爭大樓之全部混凝土都是向台泥公司購買，
    沒有向其他公司訂購；每個工地單獨簽訂合約，記載有送貨
    地點；上訴人是訂購預拌混凝土，出車要按照預估時間，在
    預訂時間抵達工地，工地主任會先試驗混凝土品質，通過試
    驗再進行澆置；混凝土出貨前有進行採樣試驗及氯離子檢驗
    ，資料已經給建商；有提出品質保證書、檢驗報告及現場試
    驗報告給建商，建商再提出給市府工務局，工務局審核通過
    才發給使用執照（本院卷(二)第99至100 頁），並有上訴人提
    出之預伴混凝土品質保證書、新拌混凝土氯離子含量檢測報
    告單等為憑（本院卷(二)第109 至142 頁），足認系爭大樓之
    混凝土建材確係向台泥公司購得，有合法之來源，並通過氯
    離子檢測。另參以上揭鑑定報告，均表示系爭大樓地下室混
    凝土之所以氯離子含量偏高，係因鄰近高雄港區，地下室深
    層水已鹽化，受海水潮汐影響等語，自非可歸責於上訴人興
    建時所提供混凝土材料之瑕疵。
七、系爭大樓地下室連續壁滲水、鋼筋銹蝕裸露、銹水流出、連
    續壁原始施工壁體凹凸不平等現象，是否構成消費者保護法
    第7 條所稱「商品安全上之危險」，或民法第354 條、第
    360 條物之瑕疵？
  (一)系爭大樓於90年間因地下室出現連續壁滲水現象，經大樓管
    理委員會於同年4 月委由高雄市土木技師公會為損害及修復
    鑑定結果，認損壞現象包括端鈑及繫筋裸露銹蝕、部分壁體
    滲水及白華現象等，有現況平面示意圖、照片位置圖、說明
    表及照片附於鑑定報告書可憑（鑑定報告書第2 頁、8-1 至
    8-13），並建議修復方式為：使用無收縮水泥砂漿修補壁體
    滲水處、繫筋裸露及間隔鈑銹蝕處；連續壁再以1 ：2 防水
    粉刷全面處理；若滲水問題無法克服，以防潮牆（double
    wall）或矽酸鈣板處理，應定期進行壁體滲水檢測及修補工
    作，防止地下水滲入壁體內（報告書第2 頁）。迄91年10月
    間，管委會再委託高雄市結構工程工業技師公會，進行地下
    室外壁損害原因研判、安全評估及修復費用評估，據此次鑑
    定報告書顯示：經會勘結果，現場地下室外牆內部已做整體
    防水粉刷，牆面於管接觸面及現場拆除機械房內矽酸鈣板之
    牆面，壁體仍有銹水流出、壁體不平整、凹凸現象；而依現
    場勘驗及管委會提供之照片（同90年提出高雄市土木技師鑑
    定公會者）等鑑定結果，判斷地下室連續壁施工品質明顯不
    良，其原因為連續壁端板清洗及水中混凝土澆置前劣質沈泥
    過多向外擠壓，形成壁體表層包泥過厚，以致造成保護層不
    足及滲水現象，加上混凝土中地下水鹽化滲流及混凝土中水
    溶性氯離子含量過高，為壁內鋼筋加速銹蝕主因（鑑定報告
    書2 至3 頁），並有現況平面示意及照片位置圖、說明表及
    照片附於鑑定報告書（鑑定報告書第19至25頁，同高雄市土
    木技師公會鑑定報告所附照片）。又本院於96年間再送請高
    雄市建築師公會鑑定，據其於同年10月5 日提出之鑑定報告
    書記載：96年8 月間因帕布、梧提及聖帕颱風相繼襲台，降
    雨超過豪大雨標準，8 月28日鑑定單位前往鑑勘時，有一處
    所有水漬滲水情形（鑑定報告第14-5頁照片），經上訴人請
    防水廠商維修後，9 月28日再前往查勘，地下室外牆已無漏
    水情形（鑑定報告第14-6頁至14-13 頁照片）；系爭大樓既
    經處置，目前尚無結構安全之顧慮，且地下室混凝土牆壁強
    度尚符合規範規定；系爭大樓因鄰近高雄港區受海水潮汐之
    影響，地下室牆壁因滲水而導致檢測氯離子含量偏高；系爭
    大樓先前所發生之漏水情況，其可能原因為：混凝土連續壁
    體澆置過程，因垂直精準度有瑕疵，導致部分鋼筋保護層不
    足，或連續壁單元接縫未處理乾淨形成包夾泥沙，且鹽埕地
    區地下水位高，地下水流經壁體或預流筋處而形成" 潮壁現
    象" ，依當時之施工工法為無可避免之瑕疵，但難謂不可歸
    責於建商；若現狀有漏水現象，建議補救方法為：在連續壁
    上先做止漏處理，並且在連續壁體之內測塗佈防水層，而防
    水層之材料選擇，可採用矽酸質系塗佈防水，該材料可同時
    防水、結構補強及抗腐蝕（鋼筋）與抗中性化（混凝土）等
    語（鑑定報告第3 至4 頁）。足見96年10月間，高雄市建築
    師公會作成鑑定報告時，系爭大樓地下室外牆內部已做整體
    防水粉刷及止漏處理，無漏水現象。
  (二)惟據鑑定人高雄市土木技師公會技師戊○○、余文芳；高雄
    市結構工程工業技師公會技師劉伯武一致陳稱：系爭大樓地
    下室牆壁因為有鋼筋裸露情形，鋼筋沒有辦法發揮應有的握
    裹強度，會有抗彎能力不足情形，所以有安全疑慮，且鋼筋
    裸露是發生在連續壁所有的公單元，牆壁抗水壓、抗土壓強
    度會不夠，但上半部主結構不會受影響，與大樓結構安全無
    絕對關係；鋼筋裸露的情況應該是地下室開挖施工當時就可
    以看出，依照工程慣例，應該再施作另外一道結構牆來保護
    ，作用是第一道牆壞了之後，第二道牆可以保護，但系爭大
    樓只有作防水粉刷；系爭大樓施工當時，地下室施作連續壁
    還不普遍，而且鹽埕區地下水位高，連續壁很難施作，專業
    廠商如果經驗不足，就可能發生施工品質不良情況；系爭大
    樓地下室漏水情況比一般正常情形還多，如果長久沒有處理
    還是會影響鋼筋銹蝕，建議處理方式是加蓋第二層的結構牆
    ；海邊地下水位高，而且氯離子含量高，地下室滲水就容易
    造成鋼筋銹蝕，且地下室容易滲水與連續壁的品質有關，不
    會因為在海邊就容易滲水（本院卷(一)131 至136 頁），及高
    雄市建築師公會建築師鄭立倫亦稱：因為沒有提出現場修復
    和施作方法，無法判斷是否完全止漏；系爭大樓漏水改善以
    後，是否會繼續漏水無法預測；（本院卷(二)69頁）。堪認系
    爭大樓因地下室連續壁施作之瑕疵，導致鋼筋裸露，影響牆
    壁抗水壓、抗土壓強度，且因鄰近海邊，地下水氯離子含量
    高，連續壁滲水嚴重，更易加速鋼筋銹蝕。而上訴人就該地
    下室進行修繕，僅此於粉刷防水層止漏，未能證明已完全補
    正連續壁施作瑕疵所致缺失，是應認系爭地下室連續壁仍未
    具通常之品質及效用。
  (三)按消費者保護法第7 條規定，從事設計、生產、製造商品或
    提供服務之企業經營者，於提供商品流通進入市場，或提供
    服務時，應確保該商品或服務，符合當時科技或專業水準可
    合理期待之安全性；商品或服務具有危害消費者生命、身體
    、健康、財產之可能者，應於明顯處為警告標示及緊急處理
    危險之方法；企業經營者違反前2 項規定，致生損害於消費
    者或第三人時，應負連帶賠償責任，但企業經營者能證明其
    無過失者，法院得減輕其賠償責任。是消費者保護法第7條
    第1 項所規定之商品製造者侵權責任，須商品有安全或衛生
    上之危險，致生損害於消費者或第三人之生命、身體、健康
    、或財產（最高法院88年度台上字第2842號判決參照），即
    因商品本身具有安全或衛生上之危險，進而積極致生損害於
    消費者或第三人而言，至於商品本身之瑕疵，則不能構成該
    條之侵權責任。被上訴人主張系爭地下室之上述瑕疵，均非
    積極更導致其他侵害之結果，則其主張依同法第7 條第3 項
    及第51條之規定，請求上訴人賠償所受損害，核屬無據。
  (四)次按民法第354 條第1 項規定，物之出賣人對於買受人，應
    擔保其物依第373 條之規定危險移轉於買受人時無滅失或減
    少其價值之瑕疵，亦無滅失或減少其通常效用或契約預定效
    用之瑕疵；但減少之程度，無關重要者，不得視為瑕疵。第
    359 條規定，買賣因物有瑕疵，而出賣人依前五條之規定，
    應負擔保之責者，買受人得解除其契約或請求減少其價金；
    但依情形，解除契約顯失公平者，買受人僅得請求減少價金
    。第360 條規定，買賣之物，缺少出賣人所保證之品質者，
    買受人得不解除契約或請求減少價金，而請求不履行之損害
    賠償；出賣人故意不告知物之瑕疵者亦同。系爭大樓地下室
    有上述瑕疵，足認已減少其通常效用，且上訴人於系爭地下
    室開挖時，已可知連續壁施作之瑕疵，而未為適當之處置，
    且牆面釘上矽酸鈣板，未告知買受房屋之被上訴人，按之民
    法第360 條但書之規定，被上訴人自得請求上訴人賠償因不
    履行所受之損害。
八、被上訴人主張受有如附表一所示之損害，是否有理由？上訴
    人應賠償之金額為何？
  (一)按損害賠償，除法律另有規定或契約另有訂定外，應以填補
    債權人所受損害及所失利益為限，民法第216 條第1 項定有
    明文。系爭大樓既有上開瑕疵存在，且經高雄市結構工程工
    業技師公會鑑定結果，認系爭大樓連續壁壁體不宜再作為永
    久性安全結構物，而建議應另設一道永久性RC壁體取代之（
    鑑定報告書第3 頁），及該公會技師劉伯武、高雄市土木技
    師公會技師余文芳與戊○○亦為一致之結論，已如上述，則
    上訴人自應賠償因另設壁體所生之相關費用。
  (二)經查，系爭地下室外牆補強所需費用經高雄市結構工程工業
    技師公會估算為147 萬4178元（鑑定報告書第3 頁及附件(七)
    ），為另設壁體需增加電器、消防設備移動及維修費用32萬
    元；因新增連續壁而需拆除、更動汽車昇降機及部分機械停
    車位，費用為111 萬7 千元，亦分別經證人即震富企業有限
    公司負責人侯賢能及日顯停車機械有限公司承辦人洪榮同證
    述明確（原審卷(二)168 至170 頁），並有估價單、工程報價
    表為憑（原審卷(一)第37頁、41頁），而上訴人未能提出不同
    之估價結果，則被上訴人主張上訴人應賠償此部分費用計
    291 萬1178元（包括附表一編號11、12、16部分），為有理
    由，並應按被上訴人就系爭大樓共同使用部分之應有部分比
    例給付之。
  (三)又系爭大樓管理委員會先於90年4 月委由高雄市土木技師公
    會就地下室為損害及修復鑑定，復於91年10月間，委託高雄
    市結構工程工業技師公會，進行地下室外壁損害原因研判、
    安全評估及修復費用評估，固屬行使損害賠償權利所支出之
    必要費用，惟既重複支出，不應全由上訴人負擔其費用，故
    以最近一次即第二次支出費用由上訴人負擔為宜。且系爭大
    樓管委會乃全體住戶之代表，其代為支出鑑定費用，仍屬住
    戶之損失（其損失應按共同使用部分之應有部分比例計算）
    。而被上訴人主張上訴人應賠償委託高雄市結構工程工業技
    師公會鑑定之費用為13萬1200元（附表一編號3） ，經提出
    收據2 紙為憑，應屬有據。
  (四)被上訴人主張附表一除編號3 、11、12、16以外部分，亦屬
    所受損害，惟各該費用項目，或與系爭瑕疵無關，或不能證
    明已支出或有支出之必要，及系爭地下室連續壁滲水修復工
    程業由上訴人施作，被上訴人不能證明另有施作編號10之修
    漏工程，均不能向上訴人為主張，其所為此部分之請求，尚
    非有據。
  (五)從而，上訴人因上開系爭地下室施作瑕疵所應賠償之金額總
    計為304 萬2378元，而依被上訴人之應有部分比例計算，其
    應給付被上訴人之金額各如附表三所示，合計235 萬5110元
    。
九、綜上，被上訴人依民法第360 條之規定，及依共同使用部分
    之應有部分比例，請求上訴人各給付如附表三所示金額，並
    自起訴狀繕本送達翌日即92年5 月10日起至清償日止，按年
    利率百分之5 計算之法定遲延利息，為有理由，應予准許；
    逾此部分之請求，均屬無據，應予駁回。其假執行之聲請失
    所附麗，應併予駁回。原審就超過上開應准許部分，為上訴
    人敗訴之判決，並為假執行之宣告，自有未洽。上訴意旨就
    此部分指摘原判決不當，求予廢棄改判，為有理由。至於上
    開應准許部分，原審判命上訴人給付，並為假執行之宣告，
    核無違誤，上訴意旨，就此部分，仍執陳詞，指摘原判決不
    當，求予廢棄，為無理由，應駁回其上訴。另附帶上訴人就
    原審判決敗訴部分，請求再為給付，為無理由，應予駁回。
    兩造其餘攻擊防禦，與終局判決不生影響，爰不予一一論敘
    ，附此敘明。
據上論結，本件上訴為一部有理由，一部無理由；附帶上訴為無
理由，依民事訴訟法第463 條、第385 條第1 項前段，第450 條
、第449 條第1 項、第79條、第85條第1項前段，判決如主文。
中    華    民    國    97    年    8     月    29    日
                            民事第一庭
                                審判長法官  黃金石
                                法      官  林健彥
                                法      官  謝肅珍
以上正本證明與原本無異。
如對本判決上訴，須於判決送達後20日內向本院提出上訴狀，其
未表明上訴理由者，應於上訴後20日內向本院提出上訴理由書（
均須按他造當事人之人數附繕本）。上訴時應提出委任律師或具
有律師資格之人之委任狀，並依附註條文規定辦理。
中    華    民    國    97    年    8     月    29    日
                                書  記  官  蘇恒仁
附註：
民事訴訟法第466 條之1 ：
對於第二審判決上訴，上訴人應委任律師為訴訟代理人，但上訴
人或其法定代理人具有律師資格者，不在此限。
上訴人之配偶、三親等內之血親、二親等內之姻親，或上訴人為
法人、中央或地方機關時，其所屬專任人員具有律師資格並經法
院認適當者，亦得為第三審訴訟代理人。
第1 項但書及第2 項情形，應於提起上訴或委任時釋明之。
                             附表一：
  ┌──┬──────────────┬───────┐
  │項目│          費用名稱          │金額（新台幣）│
  ├──┼──────────────┼───────┤
  │１  │高雄市土木技師公會鑑定費    │70,000元      │
  ├──┼──────────────┼───────┤
  │２  │高雄市政府建築規費          │240元         │
  ├──┼──────────────┼───────┤
  │３  │高雄市結構工程工業技師公會鑑│131,200元     │
  │    │定費                        │              │
  ├──┼──────────────┼───────┤
  │４  │台灣檢驗科技股份有限公司檢驗│15,000元      │
  │    │費                          │              │
  ├──┼──────────────┼───────┤
  │５  │高雄市消防局消防安全檢查不合│67,745元      │
  │    │規定維修改善費              │              │
  ├──┼──────────────┼───────┤
  │６  │二至十二樓地下室柱子硬固氯離│56,000元      │
  │    │子檢測費                    │              │
  ├──┼──────────────┼───────┤
  │７  │地下室柱子補強維修工程費用  │436,803元     │
  ├──┼──────────────┼───────┤
  │８  │地下室柱子補強維修設計費用  │30,000元      │
  ├──┼──────────────┼───────┤
  │９  │外牆四周磁磚面白華清洗及滲透│855,750元     │
  │    │防水材料全面噴塗二道防水費用│              │
  │    │暨屋頂電梯間前外牆滲水修漏費│              │
  │    │用                          │              │
  ├──┼──────────────┼───────┤
  │１０│地下室連續壁滲水修漏工程    │945000元（稅）│
  ├──┼──────────────┼───────┤
  │１１│高雄市結構工程技師公會設計地│1,474,178元   │
  │    │下室做第二道牆壁補強之工程費│              │
  │    │用                          │              │
  ├──┼──────────────┼───────┤
  │１２│地下室新增牆壁後電器設備及消│320,000元     │
  │    │防設備移開及修護費用        │              │
  ├──┼──────────────┼───────┤
  │１３│地下室發電機排氣管（六英吋）│52,100元      │
  │    │加長移至後面大水溝費用      │              │
  ├──┼──────────────┼───────┤
  │１４│地下室蓄水池更換全新（15HP）│59,400元      │
  │    │不銹鋼馬達費用              │              │
  ├──┼──────────────┼───────┤
  │１５│機車停車位加裝廁所費用      │58,500元      │
  ├──┼──────────────┼───────┤
  │１６│地下室新增牆壁後機械汽車停車│1,117,000元   │
  │    │位及汽車昇降機變更工程費用  │              │
  ├──┼──────────────┼───────┤
  │１７│更換機械汽車停車位下車台平衡│48,000元      │
  │    │鏈費用                      │              │
  ├──┼──────────────┼───────┤
  │１８│載人電梯安檢不合格加裝殘障功│72,000元      │
  │    │能工程費                    │              │
  ├──┼──────────────┼───────┤
  │１９│載人電梯安檢不合格加裝緊急求│2,392元       │
  │    │救電話一組費用              │              │
  ├──┼──────────────┼───────┤
  │２０│一樓中庭不銹鋼門加設油壓自動│2,000元       │
  │    │關門器費用                  │              │
  ├──┼──────────────┼───────┤
  │２１│新設置導盲磚及水錶不銹鋼蓋與│96,220元      │
  │    │浴室加設氣窗費用            │              │
  ├──┼──────────────┼───────┤
  │２２│頂樓電機房加設防水窗戶費用  │4,300元       │
  ├──┼──────────────┼───────┤
  │２３│大門汽車出入口加裝不銹鋼擋水│8,500元       │
  │    │板費用                      │              │
  ├──┼──────────────┼───────┤
  │２４│第一道大門人員出入口加裝一道│43,000元      │
  │    │門以確保住戶安全工程費用    │              │
  ├──┼──────────────┼───────┤
  │２５│後門人員出入口生鏽且縫隙太大│13,000元      │
  │    │，需加一道門工程費用        │              │
  ├──┴──────────────┴───────┤
  │1.編號1至25項總金額合計： 5,978,328元             │
  │2.編號1 、3 、4 、6 至12、16及17項合計5,498,931元。
  └─────────────────────────┘
  附表二：
  ┌──┬────┬─────────────────────────┐
  │編號│被上訴人│     金  額 （新臺幣）                            │
  ├──┼────┼─────────────────────────┤
  │１  │宙○○  │（5,978,328 ×394 ／10000 ＝235,546） ＋235,546 ＝│
  │    │        │  471,092 元                                      │
  ├──┼────┼─────────────────────────┤
  │２  │亥○○  │（5,978,328 ×318 ／10000 ＝190,109） ＋190,109＝ │
  │    │        │  380,218 元                                      │
  ├──┼────┼─────────────────────────┤
  │３  │玄○○  │（5,978,328 ×394 ／10000 ＝235,546） ＋235,546 ＝│
  │    │        │  471,092 元                                      │
  ├──┼────┼─────────────────────────┤
  │４  │宇○○  │（5,978,328 ×318 ／10000 ＝190,109） ＋190,109＝ │
  │    │        │  380,218 元                                      │
  ├──┼────┼─────────────────────────┤
  │５  │未○○  │（5,978,328 ×475 ／10000 ＝283,969） ＋283,969 ＝│
  │    │        │  567,938 元                                      │
  ├──┼────┼─────────────────────────┤
  │６  │丑○○  │（5,978,328 ×318 ／10000 ＝190,109）＋190,109 ＝ │
  │    │        │  380,218 元                                      │
  ├──┼────┼─────────────────────────┤
  │７  │吳秀英  │（5,978,328 ×394 ／10000 ＝235,546） ＋235,546 ＝│
  │    │        │  471,092 元                                      │
  ├──┼────┼─────────────────────────┤
  │８  │乙○○  │（5,978,328 ×318 ／10000 ＝190,109）＋190,109 ＝ │
  │    │        │  380,218 元                                      │
  ├──┼────┼─────────────────────────┤
  │９  │申○○  │（5,978,328 ×475 ／10000 ＝283,969）＋283,969 ＝ │
  │    │        │  567,938 元                                      │
  ├──┼────┼─────────────────────────┤
  │１０│蘇素珠  │（5,978,328 ×318 ／10000 ＝190,109）＋190,109 ＝ │
  │    │        │  380,218 元                                      │
  ├──┼────┼─────────────────────────┤
  │１１│丁○○  │（5,978,328 ×475 ／10000 ＝283,969）＋283,969 ＝ │
  │    │        │  567,938 元                                      │
  ├──┼────┼─────────────────────────┤
  │１２│巳○○  │（5,978,328 ×318 ／10000 ＝190,109）＋190,109 ＝ │
  │    │        │  380,218 元                                      │
  ├──┼────┼─────────────────────────┤
  │１３│卯○○  │（5,978,328 ×394 ／10000 ＝235,546）＋235,546 ＝ │
  │    │        │  471,092 元                                      │
  ├──┼────┼─────────────────────────┤
  │１４│戌○○  │（5,978,328 ×318 ／10000 ＝190,109） ＋190,109 ＝│
  │    │        │  380,218 元                                      │
  ├──┼────┼─────────────────────────┤
  │１５│寅○○  │（5,978,328 ×394 ／10000 ＝235,546） ＋235,546 ＝│
  │    │        │  471,092 元                                      │
  ├──┼────┼─────────────────────────┤
  │１６│辛○○  │（5,978,328 ×394 ／10000 ＝235,546） ＋235,546 ＝│
  │    │        │  471,092 元                                      │
  ├──┼────┼─────────────────────────┤
  │１７│午○○  │（5,978,328 ×399 ／10000 ＝238,534） ＋238,534 ＝│
  │    │        │  477,068 元                                      │
  ├──┼────┼─────────────────────────┤
  │１８│丙○○  │（5,978,328 ×394 ／10000 ＝235,546） ＋235,546 ＝│
  │    │        │  471,092 元                                      │
  ├──┼────┼─────────────────────────┤
  │１９│子○○  │（5,978,328 ×318 ／10000 ＝190,109） ＋190,109 ＝│
  │    │        │  380,218 元                                      │
  ├──┼────┼─────────────────────────┤
  │２０│蘇嫊秋  │（5,978,328 ×615 ／10000 ＝367,665） ＋367,665 ＝│
  │    │        │  735,330 元                                      │
  ├──┴────┴─────────────────────────┤
  │總金額合計：9,255,600元                                           │
  └─────────────────────────────────┘
  附表三：
  ┌──┬────┬─────────────────────────┐
  │編號│被上訴人│     金  額 （新臺幣） （四捨五入）               │
  ├──┼────┼─────────────────────────┤
  │１  │宙○○  │3,042,378 ×394 ／10000 ＝119,870元               │
  ├──┼────┼─────────────────────────┤
  │２  │亥○○  │3,042,378 ×318 ／10000 ＝ 96,748元               │
  ├──┼────┼─────────────────────────┤
  │３  │玄○○  │3,042,378 ×394 ／10000 ＝119,870元               │
  ├──┼────┼─────────────────────────┤
  │４  │宇○○  │3,042,378 ×318 ／10000 ＝96,748元                │
  ├──┼────┼─────────────────────────┤
  │５  │未○○  │3,042,378 ×475 ／10000 ＝144,513元               │
  ├──┼────┼─────────────────────────┤
  │６  │丑○○  │3,042,378 ×318 ／10000 ＝96,748元                │
  ├──┼────┼─────────────────────────┤
  │７  │吳秀英  │3,042,378 ×394 ／10000 ＝119,870元               │
  ├──┼────┼─────────────────────────┤
  │８  │乙○○  │3,042,378 ×318 ／10000 ＝96,748元                │
  ├──┼────┼─────────────────────────┤
  │９  │申○○  │3,042,378 ×475 ／10000 ＝144,513元               │
  ├──┼────┼─────────────────────────┤
  │１０│蘇素珠  │3,042,378 ×318 ／10000 ＝96,748元                │
  ├──┼────┼─────────────────────────┤
  │１１│丁○○  │3,042,378 ×475 ／10000 ＝144,513元               │
  ├──┼────┼─────────────────────────┤
  │１２│巳○○  │3,042,378 ×318 ／10000 ＝96,748元                │
  ├──┼────┼─────────────────────────┤
  │１３│卯○○  │3,042,378 ×394 ／10000 ＝119,870元               │
  ├──┼────┼─────────────────────────┤
  │１４│戌○○  │3,042,378 ×318 ／10000 ＝96,748元                │
  ├──┼────┼─────────────────────────┤
  │１５│寅○○  │3,042,378 ×394 ／10000 ＝119,870元               │
  ├──┼────┼─────────────────────────┤
  │１６│辛○○  │3,042,378 ×394 ／10000 ＝119,870元               │
  ├──┼────┼─────────────────────────┤
  │１７│午○○  │3,042,378 ×399 ／10000 ＝121,391元               │
  ├──┼────┼─────────────────────────┤
  │１８│丙○○  │3,042,378 ×394 ／10000 ＝119,870元               │
  ├──┼────┼─────────────────────────┤
  │１９│子○○  │3,042,378 ×318 ／10000 ＝96,748元                │
  ├──┼────┼─────────────────────────┤
  │２０│蘇嫊秋  │3,042,378 ×615 ／10000 ＝187,106元               │
  ├──┴────┴─────────────────────────┤
  │總金額合計：2,355,110元                                           │
  └─────────────────────────────────┘


司法院資訊處製作；財團法人民間司法改革基金會備份。
